最高法院刑事判決　　　　　　　　　　　　　　　九十一年度台上字第六三九九號
　　上　訴　人　甲○○
　　選任辯護人　蔡進清律師
右上訴人因貪污案件，不服台灣高等法院高雄分院中華民國九十年十二月二十六日第
二審更審判決（九十年度重上更(六)字第一○三號，起訴案號：台灣屏東地方法院檢察
署八十年度偵字第四八五八號），提起上訴，本院判決如左：
    主  文
原判決撤銷，發回台灣高等法院高雄分院。
    理  由
本件原判決認定上訴人甲○○為台灣電力公司第三核能發電廠（下簡稱核三廠）電機
工程師，任職於該廠電氣課，為依據法令從事公務之人員。於民國七十八年七月間，
承辦該廠第一、二號機廠房照明設備檢修工程之發包、監工及請領工程款業務。該工
程原由旺鼎工程有限公司（下簡稱旺鼎公司）得標，合約施工期間，自七十八年七月
五日起至七十九年一月四日止，為期六個月，期滿得續約，總價為新台幣（下同）四
十一萬一千四百二十九元，每天需有四名技術工，其中需有二名領有乙種電匠資格之
技術工，該二名領有乙種電匠資格之技術工每人每月為一萬六千四百七十八元，另二
名普通工每人每月為一萬四千九百八十元。上訴人對於監督該工程依約進行，為其主
管之事務，明知依公務員服務法第六條之規定，公務員不得假借權力，以圖本身或他
人之利益，而依合約書即「第一、二號機廠房照明設備檢修施工說明書」（下簡稱說
明書）第十三條後段規定：「承攬人不得將承攬權任意轉讓予第三人」，竟違背法令
，於旺鼎公司於同年月五日開工後未久，受未得標之炯鴻企業有限公司（下簡稱炯鴻
公司）實際負責人林啟鴻之請託，出面遊說旺鼎公司負責人黃信義將工程轉讓予炯鴻
公司承作；黃信義為求承作之其他工程得以順利進行，不願開罪於上訴人，乃依其所
請讓與炯鴻公司承攬，並由炯鴻公司職員陳麗香擔任工安管理員，使炯鴻公司得以旺
鼎公司名義承作。又依上開合約書第十條第一項：「工程期間每天應有四名技術工負
責檢修，其中二名需具有乙種電匠資格」，詎具有甲種電匠資格之呂福長、徐世明二
人，呂福長僅工作一日，因待遇不合，第二日未領任何工資即離職，徐世明工作二日
，亦因待遇不合，領得二千元工資後離去。上訴人每日負責工人報到及指派工作，明
知呂福長、徐世明二人離職後，炯鴻公司均未再依約提供其他合乎資格者參與施工，
僅由古榮福、吳賢涼、林志成、張瑞城、邱瓊戊以及不詳年籍之普通工人二人參與本
件工程施工充數，非但未盡其監工之責，命令改正，任由不詳年籍之普通工人於工人
簽到簿上偽簽該二人之姓名以為矇混，且對於已有上開違約之承包商，本應停止該承
包商參加投標之權利一年，如有造成損害亦應依法追究其民事責任，不得續約。竟於
七十八年十二月二十二日，在其職務上所掌之簽呈上，簽請准予續約半年，其內容略
以：「本次合約人工費用價格依工程項目及數量估算尚為合理，工程期限內該公司均
能按照合約施行定期檢查及設備故障之維修，且無違約事項，擬按原契約續約」，將
該不實之事項登載於職務上所掌公文書上，並向核三廠提出，致炯鴻公司得以旺鼎公
司名義延長承攬契約六個月，繼續承作至七十九年七月四日，使炯鴻公司得以繼續無
庸提供合乎乙種電匠資格之人，僅由普通工人負責檢修，以獲取差別利益，足以生損
害於核三廠。上訴人復基於圖利他人之概括犯意，明知違背法令，連續於七十八年十
月九日、七十九年一月二十四日、四月十六日、九月六日依約分期請領工程款時，承
上開公務員登載不實之概括犯意，明知炯鴻公司實際上僅由普通工參與施工，竟未予
據實審核請領工程款，而在其職務上製作之上開日期之驗方報告表上，仍依工程合約
書所載之二名乙種電匠工之工資、二名普通工工資登載請領工程款，並據以提出於會
計課，而使炯鴻公司因而獲取電匠技術工工資與普通工工資之差別利益，除第一期為
六千九百八十八元外（即水電工九萬八千八百六十八元減普通工八萬九千八百八十元
減徐世明所領取之二千元），其餘三期各為八千九百八十八元（即水電工九萬八千八
百六十八元減普通工八萬九千八百八十元），合計為三萬三千九百五十二元，對於主
管之事務直接圖利炯鴻公司等情。因而將第一審判決撤銷，改判依牽連犯關係論處上
訴人連續依據法令從事公務之人員，對於主管之事務，明知違背法令，直接圖其他私
人不法之利益，因而獲得利益罪刑，固非無見。
惟查：(一)、卷宗內之筆錄及其他文書可為證據者，應向被告宣讀或告以要旨，為刑事
訴訟法第一百六十五條第一項所明定。原判決既以證人施永津於偵查中所稱：「對違
約之承包商，本應停止該承包商參加投標之權利一年，如有造成損害，亦應依法追究
其民事責任，不得續約」之證言，作為認定上訴人有圖利及偽造文書之證據，自應於
審判期日向上訴人宣讀或告以要旨，方為合法，乃依原審審判筆錄所載，並未履行此
項程序（見原審卷第八一∫九四頁），遽採為斷罪資料，即非適法。(二)、原判決事實
雖認定具有甲種電匠資格之呂福長、徐世明二人離職後，炯鴻公司未再依約提供合乎
資格者參與施工，僅由古榮福、吳賢涼、林志成、張瑞城、邱瓊戊及不詳年籍之普通
工人二人參與本件工程施工充數等情，並於理由內引述證人吳中和於一審證稱：「剛
開工時有二個乙種資格電匠施工，後來就沒有了。」等語為證。然對於古榮福等人是
否均未具乙種電匠資格？吳中和之證言何以可採？原審並未詳加調查說明，遽行判決
，亦有調查未盡及理由不備之違誤。(三)、原判決理由引述證人吳賢涼於偵查中證稱：
我們共四人去做（指該照明維修工程）二人一組，……旺鼎公司黃信義叫我去做的等
語，為證據之一；且依吳賢涼於一審證稱：「（是何人僱用你的？）是黃信義，工地
負責人是吳中和。」、「（如何申請出入證件？）交由黃信義去辦。」、「（有無每
天去找甲○○報到分派工作？）是吳中和分派我們工作。」；而吳中和於一審供稱伊
係旺鼎公司之員工（見一審八十一年度訴字第二四五號卷第十六頁、五十四頁反面、
五十五頁），則如依原判決事實認定旺鼎公司負責人黃信義經上訴人之請託，將該工
程轉讓予炯鴻公司承作，何以又由黃信義僱用吳賢涼、吳中和等人在現場施工？實情
如何，原審未深入調查說明，自有調查未盡及理由不備之違誤。(四)、上訴人既辯稱：
開工後簽到簿置於離廠房較近之工作間，方便工人簽到……等語，而證人吳賢涼證稱
：「我們工作間簽到。」；證人古榮福亦供稱：「（每天）去陳麗香處簽到，炯鴻公
司之簽到簿是由陳麗香保管的。」等語（見同上一審卷第三二頁、五四頁反面），如
果所證無訛，則上訴人未保管工人之簽到簿，工人非在其辦公室簽到，是否知悉他人
冒用呂福長、徐世明二人簽到，即非無疑；又工人之簽到簿果係由陳麗香保管，則何
人冒用呂福長、徐世明二人簽到，陳麗香理應知情；且依古榮福所供：「……由陳麗
香發給我薪水。」之語（見同上一審卷第三十一頁反面），則陳麗香既負責發給工人
之薪水，對於參與施工之不詳年籍之工人二人究係何人，陳麗香尤應知悉，況工人領
取工資必有發給工資之清冊，以便填載薪資扣繳憑單，並非無從查明，亦非不易調查
，乃原審未深入調查，遽以上訴人及炯鴻公司均否認本件工程有轉包情事，無從查出
該二名普通工之姓名年籍為由，未予調查，亦有調查未盡之可議。上訴意旨指摘原判
決不當，非全無理由，應認仍有撤銷發回更審之原因。
據上論結，應依刑事訴訟法第三百九十七條、第四百零一條，判決如主文。
中      華      民      國    九十一    年     十一     月     十四     日
                              最高法院刑事第八庭
                                  審判長法官  莊  登  照
                                        法官  洪  明  輝
                                        法官  黃  一  鑫
                                        法官  魏  新  和
                                        法官  林  秀  夫
      右正本證明與原本無異
                                              書  記  官
中      華      民      國    九十一    年     十一     月     二十     日
